臺灣臺南地方法院臺南簡易庭民事判決
111年度南簡字第439號
原      告  鴻成不動產開發有限公司


法定代理人  李應吉  
訴訟代理人  陳琪玫  
被      告  石愛珠  




上列當事人間給付服務報酬等事件，本院於民國111年6月22日言
詞辯論終結，判決如下：
    主  文
一、原告之訴駁回。
二、訴訟費用新臺幣2,210元由原告負擔。
    事實及理由
一、原告起訴主張：
　㈠緣被告於民國（下同）110年11月3日同意委託原告居間銷售
    其所有坐落門牌號碼為台南市○區○○街0段00號建物及其基地
    （下稱系爭房地），約定委託銷售期間為110年11月3日起至
    111年10月31日止，委託銷售價格變更後為新台幣（下同）3
    50萬元整，雙方簽訂專任委託銷售契約書、委託事項變更契
    約書等可佐。原告於接受委託後，乃依被告所委託條件居間
    覓得買方以350萬元之價格承買系爭房地，並交付5萬元現金
    ，有不動產買賣意願書可資為證。茲因買方承買價格達於被
    告同意出售價格，原告乃基於被告之授權而代理被告收受定
    金，則被告與買方間就系爭房地之買賣達成合意，原告之承
    辦營業員旋即通知被告成交，並通知應於5日内完成簽約程
    序。詎料，被告拒絕履約，原告先後於110年11月30日以台
    南大光郵局第352號、110年12月22日以台南大光郵局第420
    號存證信函催告被告履行簽約義務，均經被告收受在案，有
    存證信函暨回執可證，足徵被告仍不願與原告所介紹之買方
    簽訂不動產買賣契約書，應可認定。
　㈡按，依兩造間委託契約第6條第1項約定，「甲方（即被告）
    同意乙方（即原告）可為買賣雙方之代理人。」本件買方以
    350萬元價格為承買之要約，原告依上開約定，經被告同意
    為雙方代理，而在買方出價達到被告同意出售價格時，原告
    即得代理被告為承諾之意思表示，從而原告向買方為代理被
    告為允售之意思表示，該承諾意思表示對被告生效，基此，
    原告代理被告向買方為承諾之意思表示並基於被告授權而代
    理收受定金，被告與買方間就系爭房地之買賣，即因雙方對
    於標的物及價金互相同意，買賣契約成立（民法第345條規
    定參照）。準此，被告與買方間就系爭房地之買賣契約乃基
    於原告居間仲介而成立生效，亦可確認無疑。
　㈢次按「稱居間者，謂當事人約定，一方為他方報告訂約之機
    會或為訂約之媒介，他方給付報酬之契約；居間人，以契約
    因其報告或媒介而成立者為限，得請求報酬，民法第565條
    、第568條第1項分別定有明文。又民法第565條所定之居間
    有二種情形，一為報告訂約機會之報告居間，一為訂約之媒
    介居間。所謂報告居間，不以於訂約時周旋於他人之間為之
    說合為必要，僅以為他方報告訂約之機會為已足，而居間人
    之報酬，於雙方當事人因居間而成立契約時，應許其請求。
    至於居間行為就令自始限於媒介居間，而僅為報告即已有效
    果時，亦應許居間人得請求報酬之支付。」（最高法院52年
    台上字第2675號判決意旨參照）。
　㈣又依系爭委託契約第8條第3項第3款、第4項約定「專任委託
    之遵守：有下列情形之一者，均視為乙方（即原告）已完成
    居間仲介之義務，甲方（即被告）仍應支付原約定之服務報
    酬，並應立即全額一次支付予乙方。…乙方代理甲方收受定
    金後，因可歸責於甲方之事由而不願或無法與乙方所介紹之
    客戶簽立土地買賣契約書時。」、「前項第（3)款及第（4)
    款之情形甲方除應支付原約定之服務報酬予乙方外，另須賠
    償乙方委託銷售價百分之二之懲罰性違約金。」。系爭房地
    之買賣契約既係因原告居間仲介而成立，原告已完成居間義
    務，原告即得依約隨時請求給付服務報酬。本件被告經原告
    通知並限期催告履行簽約義務，被告無正當理由不履行簽約
    義務，顯係可歸責於被告之事由拒絕履約，依上開約定，原
    告除仍得向被告請求給付原約定服務報酬外，更得請求給付
    委託銷售價之百分之二計算之懲罰性違約金。又因可歸責於
    被告之原因而不完成簽約義務，不影響原告依法已可請求之
    原約定服務報酬及違約金之權利。從而，原告請求被告給付
    原約定服務費報酬14萬元（350萬x4%=14萬）及懲罰性違約
    金7萬元（350萬x2%=7萬），合計21萬元，自屬有據，而應
    予准許。
　㈤為此，原告聲明：一、被告給付原告新臺幣210,000元，及自
    起訴狀繕本送達翌日起至清償日止，按年息百分之五計算之
    利息。二、訴訟費用由被告負擔。三、原告願供擔保，請准
    宣告假執行。
二、被告未提出書狀，惟當庭辯稱以：系爭委託書不是我寫的，
    我不認識字，他們也沒有念給我聽，我不識字怎麼寫委託書
    ，雖然簽名是我簽的，但對方沒有念給我聽，我也不知道內
    容是什麼。且房屋買賣是跟我兒子談的，我都不知道，我問
    原告公司房子要賣多少，我問我鄰居也是仲介，我沒有收到
    定金，原告都沒有給我定金等語抗辯。為此，請求駁回原告
    之訴。
三、本院得心證之理由
  ㈠原告主張被告為系爭房地之所有權人，被告於110年11月3日
    簽訂專任委託銷售契約書，委託原告代為銷售系爭房地，委
    託銷售價格為389萬元，委託銷售期間自110年11月3日至111
    年10月31日止，嗣兩造又於同日簽訂委託事項變更契約書，
    將委託銷售價格變更為350萬元；系爭契約簽定後，經訴外
    人於110年11月4日透過鴻運發不動產開發有限公司提出不動
    產買賣意願書，願意以350萬元承購系爭房屋，並交付斡旋
    金50,000元等事實，業據原告提出專任委託銷售契約書、委
    託事項變更契約書（下併稱系爭契約）、第三人不動產買賣
    意願書、臺南大光郵局存證信函2紙、刊登系爭房地出售訊
    息之網頁資料等件在卷可稽（南司簡調卷第17至32頁、本院
    卷第47至49頁），並為被告所不爭執，原告主張之前揭事實
    ，堪信為真實。
  ㈡原告不得依系爭契約第8條第3項第3款、第4項約定請求被告
    給付服務報酬140,000元，以及違約金70,000元，理由如下
    ：
　⒈依消費者保護法第2條第7款規定，定型化契約條款，係指企
    業經營者為與不特定多數消費者訂立同類契約之用，所提出
    預先擬定之契約條款。經查，系爭契約係原告預定用於同類
    委託銷售契約條款而訂定，性質上自屬定型化契約。　
　⒉按企業經營者與消費者訂立定型化契約前，應有30日以內之
    合理期間，供消費者審閱全部條款內容。企業經營者以定型
    化契約條款使消費者拋棄前項權利者，無效。違反第1項規
    定者，其條款不構成契約之內容。但消費者得主張該條款仍
    構成契約之內容。中央主管機關得選擇特定行業，參酌定型
    化契約條款之重要性、涉及事項之多寡及複雜程度等事項，
    公告定型化契約之審閱期間；企業經營者應向消費者明示定
    型化契約條款之內容；明示其內容顯有困難者，應以顯著之
    方式，公告其內容，並經消費者同意者，該條款即為契約之
    內容，消費者保護法第11條之1、第13條第1項分別定有明文
    。而第11條之1規定係為維護消費者知的權利，使其於訂立
    定型化契約前，經由相當期間之審閱，有充分了解定型化契
    約條款之機會；第13條第1項規定則係明定企業經營者明示
    告知定型化契約條款內容之義務。又企業經營者如主張符合
    上開規定之事實者，就其事實負舉證責任，同法第17條之1
    亦有明定。另依內政部92年6月26日內授中辦地字第09200
　　82743號公告訂定之不動產委託銷售定型化契約應記載及不
    得記載事項規定，不動產委託銷售契約之審閱期間「不得少
    於3日」。次依專任委託銷售契約書、委託事項變更契約書
    均於首段聲明欄內清楚揭櫫「1.消費者保護法11-1條：企業
    經營者與消費者訂立定型化契約前，應有三十日以内之合理
    期間，供消費者審閲全部條款内容。2.内政部公告：委託人
    簽訂契約前，有三天以上的契約審閱權，委託人可要求攜回
    本契約影本審閱。違反前項規定者，該條款不構成契約内容
    。但消費者得主張該條款仍構成契約内容。3.委託人已於中
    華民國（空白）年（空白）月（空白）日攜回契約影本審閱
    ，並已充分瞭解本契約書及其附件之内容無誤。」等條款，
    亦清楚標示系爭契約之定型化契約空白原本，明確表示應給
    予消費者合理之審閱期間。既本件原告以提供不動產仲介等
    服務為營業，而系爭契約之條款，乃原告為與不特定之消費
    者簽定同類委託銷售不動產而先予擬定，是應屬定型化契約
    無訛，揆諸首開規定及內政部公告，原告在與被告訂立系爭
    委託契約時，即應給予被告至少3日以上審閱契約之期間，
    方為適法。
　⒊經查，系爭專任委託銷售契約書、委託事項變更契約書（南
    司簡調卷第17、21頁）中，關於系爭契約審閱期之填載，並
    未註記給予被告合理之審閱期間，是依系爭契約之記載，原
    告確實未給予被告3日以上之審閱契約之期間，實有違費者
    保護法第11條之1以及內政部公告訂定上開定型化契約以保
    障消費者之意旨。然於系爭契約中，係以手寫方式標註「委
    託人已充分瞭解契約之內容，並同意不行使三日契約審閱權
    。」等文字（該字體顯非被告字跡），再由被告簽名於後之
    特約約定，就該被告同意不行使審閱權之特約是否有效，本
    院認為應以被告是否有於充分知悉系爭契約之內容後，方同
    意不行使審閱期間等情，加以判斷。惟查被告到庭後係以「
    他們也沒有念給我聽，我不識字怎麼寫委託書，雖然簽名是
    我簽的，但對方沒有念給我聽，我也不知道內容是什麼。」
    等語申辯，並考量被告為民國00年出生之人，教育程度為小
    學畢業，職業為家管，此有被告之個人戶籍資料查詢結果以
    及系爭契約之記載在卷可稽（南司簡調字第41、18頁），故
    綜合考量被告之年齡、教育程度及職業經歷，並審酌契約文
    字多為艱澀難懂之用語，又系爭契約之權利義務關係並不單
    純，被告稱其不知道系爭契約之具體內容為何，並非無由；
    加上該特約之文字乃他人書寫後，由被告在後簽名，不無被
    告係經他人引導於該特約簽名之可能，故被告是否已明確知
    悉系爭契約之內容，並同意放棄契約審閱期之特約效力之情
    ，要非無疑。
　⒋另本院考量消費者保護法第11條之1之立法目的，在避免消費
    者於匆忙間，因不及瞭解或未能充分意識其所應負擔之義務
    及違反之後果，即貿然訂立契約，致日後為之受害，而有悖
    於公平合理之契約精神。而本件簽定系爭契約之過程中，於
    兩造簽定專任委託銷售契約書時，被告原先簽定之委託銷售
    價格為389萬元，竟於同日另簽立委託事項變更契約書降低
    委託銷售價格為350萬元，且被告隔天即表示不願意出售系
    爭房、地之意，在在顯示被告對於其決意出售系爭房地之過
    程中尚有所疑慮；加上簽定不動產專任委託銷售契約書應給
    予契約審閱期之要求，已行之多年，原告為專業之不動產仲
    介公司，理應知悉上情，然原告卻刻意與被告以簽定特約方
    式要求其放棄契約審閱權，顯有規避前開規定應合理審閱期
    之嫌，該特約之有效性，自應受嚴格審查。加上，兩造簽定
    系爭契約後時隔一日，即有訴外人透過透過鴻運發不動產開
    發有限公司表示欲承購系爭房地，僅僅一日之期間，實不足
    讓被告事後仔細檢視系爭契約是否合理，並給予被告得向原
    告終止系爭契約之時間。是以，本院經綜合考量上開情事，
    以及斟酌消費者保護法第11條之1之立法精神，認為原告本
    應予以被告合理之契約審閱期供其審慎考量，然原告卻以特
    約方式要求被告放棄契約審閱權部分，而被告到庭後已明確
    表示「沒人念契約內容給伊聽，伊不知契約內容」等情，顯
    見該放棄契約審閱權之特約悖於事實且有失公平，自難認其
    為有效。
　⒌基此，兩造簽定系爭契約時，原告未依規定給予被告3日以上
    之合理契約審閱期間，而改以特約方式要求被告放棄審閱權
    ，顯有不當，已如前述；是依消費者保護法第11條之1之立
    法精神，以及系爭契約聲明欄第2條之規定「違反前項規定
    （應給予3日以上契約審閱期）者，該條款不構成契約内容
    」。故系爭專任委託銷售契約第8條第3項第3款、第4項之條
    款，不得構成兩造契約之內容。
四、綜上所述，原告因關於系爭委託銷售契約，並未給予被告3
    日以上之合理審閱期間，因此該專任委託銷售契約第8條第3
    項第3款、第4項之條款，自不構成雙方契約之內容。從而，
    原告依系爭委託契約之法律關係，請求被告給付原約定服務
    費報酬14萬元及懲罰性違約金7萬元，合計21萬元，及自起
    訴狀繕本送達翌日起至清償日止，按年息百分之五計算之利
    息，為無理由，應予駁回。
五、本件事證已臻明確，兩造其餘攻擊防禦方法及證據，核與判
    決之結果不生影響，爰不一一論列，併此敘明。
六、末按訴訟費用，由敗訴之當事人負擔；又法院為終局判決時
    ，應依職權為訴訟費用之裁判，民事訴訟法第78條、第87條
    第1項分別定有明文。查本件訴訟費即裁判費經核為2,210元
    （即第一審裁判費），本院爰依職權確定上開訴訟費用由敗
    訴之原告負擔。
七、據上論結，本件原告之訴為無理由，依民事訴訟法第436條
    第2項、第78條、第87條第1項，判決如主文。
中　　華　　民　　國　　111 　年　　 7　 　月　　6　　日
                    臺南簡易庭    法　官  侯明正
以上正本係照原本作成。
如不服本判決，應於判決送達後20日內，向本院提出上訴狀並表
明上訴理由，如於本判決宣示後送達前提起上訴者，應於判決送
達後20日內補提上訴理由書（須附繕本）。
中　　華　　民　　國　　111 　年　 　7 　　月　　6　　日
                                  書記官  陳惠萍